臺灣高等法院高雄分院刑事判決　　　　 94年度上訴字第743號
上　訴　人
即　被　告　乙○○
指定辯護人　鄧國璽　律師
上列上訴人因殺人未遂案件，不服臺灣高雄地方法院93年度訴字
第3072號中華民國94年4 月22日第一審判決（起訴案號：臺灣高
雄地方法院檢察署93年度偵字第16473 號；移送併辦案號：同署
94年度偵字第3535號），提起上訴，本院判決如下：
     主  文
上訴駁回。
     事  實
一、緣乙○○在吳文利所開設位於高雄縣仁武鄉○○村○○路17
    0 之1 號「風潮美髮店」內擔任員工兼廚師工作，認為丙○○在上址「風潮美髮店」前擺設水果攤位，常將果皮垃圾等
    物棄置該店門口地面而心生不滿，嗣於民國93年6 月19日晚
    上8 時許，在上址「風潮美髮店」前即丙○○擺設水果攤位
    處，找丙○○理論，雙方因而發生口角爭執及肢體衝突，乙○○難捺心中醞積已久之怒意，明知人之背部為身體之要害
    ，持菜刀揮砍，當足以奪人性命，竟基於殺人之犯意，手持
    其所有，平日供切菜用之菜刀1 把，逕朝丙○○猛砍1 刀，
    因丙○○以手臂阻擋，致砍傷左手肘，造成左手肘長12 公
    分、深5 公分之1 處刀傷傷害、左鷹嘴突出骨骨折及尺神經
    損傷，丙○○見狀轉身逃逸，乙○○仍接續前揭殺意，由後
    追砍丙○○，致丙○○受有背部長15公分、深5 公分；長8
    公分、深0.5 公分；長5 公分、深0.5 公分等3 處刀傷傷害
    及左側肩部長18公分、深3 公分之刀傷傷害1 處及左肩胛骨
    骨折，丙○○因而跌倒於前揭美髮店牆邊花圃內，乙○○又
    持前揭菜刀朝丙○○腳部等處揮砍，致丙○○右側大腿近骨
    盆處受有各長20公分、深7 公分之2 處刀傷傷害及右股骨骨
    折後，並將丙○○壓制在地。丙○○之妻甲○○及友人陳啟
    文在場見狀，即上前阻止，甲○○並趁機將乙○○手中之菜
    刀奪下，丟棄於前揭美髮店旁之麵攤處，隨即報警請救護車
    將丙○○送醫急救，丙○○始倖免於死，乙○○則趁隙騎乘
    機車逃離現場，警方隨後在案發現場扣得乙○○所有之前揭
    行兇菜刀1 把。
二、案經丙○○訴由高雄縣警察局仁武分局報請臺灣高雄地方法
    院檢察署檢察官偵查起訴及移送併辦。
     理  由
壹、證據能力部分：
一、按被告以外之人於偵查中向檢察官所為陳述，除顯有不可信
    之情況者外，得為證據，刑事訴訟法第159 條之1 第2 項定
    有明文。按檢察官代表國家偵查犯罪，依法有訊問被告、證
    人及鑑定人之權力，且須對被告有利、不利之情形均應注意
    ，況徵諸實務運作，檢察官實施刑事偵查程序，亦能恪遵法
    定程序之要求，不致有違法取證情事且可信度極高，是被告
    以外之人前於偵查中已具結而為證述，除反對該項供述得具
    有證據能力之一方，已釋明「顯有不可信之情況」之理由外
    ，不宜以該證人未能於審判中接受他造之反對詰問為由，即
    遽指該證人於偵查中之陳述不具證據能力，方符前揭法條之
    立法意旨。本件證人丙○○、甲○○、吳文利於檢察官偵查
    時所為陳述（偵查卷第70頁至第73頁），被告未曾提及檢察
    官在偵查時，有任何不法取供之情形，是客觀上並無顯不可
    信之情況，前揭證人於偵查中之證言自均具有證據能力。
二、按被告以外之人（包括證人、鑑定人、告訴人、被害人及共
    同被告等）於檢察事務官、司法警察官或司法警察調查中所
    為之陳述，與審判中不符時，其先前之陳述具有較可信之特
    別情況，且為證明犯罪事實存否所必要者，得為證據，刑事
    訴訟法第159 條之2 定有明文。所謂「前後陳述不符」之要
    件，應就前後階段之陳述進行整體判斷，以決定其間是否具
    有實質性差異，惟無須針對全部陳述作比較，陳述之一部分
    有不符，亦屬之。本件證人甲○○於警詢中證稱：被告...
    去拿菜刀往丙○○肩膀砍數刀等語（警卷第20頁），惟其於
    原審審理時結證稱：被告... 拿一把刀朝丙○○砍背後3 、
    4 刀... 然後朝手臂砍1 刀... 又繼續砍丙○○腳上2 刀等
    語（原審卷第98至105 頁頁）；證人吳文利於警詢中證稱：
    我當時未在現場，事後發現出事情後我才出來勸架等語（警
    卷第9 頁），嗣於原審審理時結證稱：我打開電動門看見丙○○持西瓜刀，被告躺在地上，丙○○手拿刀作勢舉起要殺
    人，我只看到丙○○持西瓜刀揮向被告等語（原審卷第126
    頁）；證人陳啟文於警詢中證稱：被告進入屋內持一把菜刀
    至現場，就朝丙○○左手砍傷，我當場有目擊被告向丙○○
    砍殺數刀等語（警卷第24頁），嗣於原審審理時結證稱：被
    告從理髮店衝出來，直接找丙○○，就把丙○○壓在地上，
    我看到丙○○把被告推開，有流血，這時我才看到被告有持
    刀... 當時被告把丙○○壓在地上，砍2 、3 刀等語（原審
    卷第86、87、91頁）；證人即被害人丙○○於警詢中指稱：
    被告趁我不注意時，從外面旁邊水龍頭以預備好之菜刀取出
    往我左側砍下數刀說讓你死等語（警卷第13頁），嗣於原審
    審理時證稱：被告自花圃旁邊取刀，被告砍我時我用手臂擋
    ，所以第一刀是砍手臂... 手臂受傷後，我要逃跑，跌倒在
    花圃，被告從後面砍我腳及背部等語（原審卷第107 至109
    頁），綜觀其等4 人於警詢中及原審審理時之供述顯有前後
    陳述不符之情形，本院審酌證人丙○○、甲○○及陳啟文於
    警詢中均泛稱被告持刀砍丙○○數刀之語，其等3 人就犯罪
    過程之陳述過於簡略，客觀上並無較為可信之特別情況，是
    依上揭規定，其等3 人於警詢中之證言，自不得作為證據。
    另證人吳文利於警詢中既證稱案發當時並未在現場之語，是
    其於警詢中之陳述，顯與本案犯罪構成事實無關連性，亦無
    從作為本案之證據。
貳、實體部分：
一、訊據上訴人即被告乙○○（下稱被告）固坦承於前揭時、地
    持菜刀砍傷告訴人丙○○之事實，惟矢口否認有何殺人未遂
    犯行，辯稱：伊與丙○○並無深仇大恨，案發當天只是輕微
    口角，不可能產生殺人之動機，且伊是因被人毆打及遭人持
    棍棒及西瓜刀追打，才持菜刀反抗；另伊所持菜刀掉在地上
    後，並無作勢要撿起菜刀，繼續作砍殺丙○○之動作，且被
    害人受傷部位均非致命部位，無立即生命危險，足徵伊主觀
    上並無殺人之故意云云。
二、經查：
  (一)按告訴人、證人之陳述有部分前後不符，或相互間有所歧異
    時，或因記憶淡忘、或事後迴護被告、或因其他事由所致，
    究竟何者為可採，法院仍得本其自由心證予以斟酌，非謂一
    有不符或矛盾，即應認其全部均為不可採信；尤其關於行為
    動機、手段及結果等之細節方面，告訴人之指陳，難免故予
    誇大，證人之證言，有時亦有予渲染之可能；然其基本事實
    之陳述，若果與真實性無礙時，則仍非不得予以採信（最高
    法院74年臺上字第1599號判例要旨、90年度臺上字第6078號
    判決要旨參照）；況認事採證、證據之取捨及證據證明力之
    判斷，俱屬事實審法院之職權，苟無違證據法則，自不能指
    為違法；是供述證據前後雖有差異或矛盾，事實審法院非不
    可本於經驗及論理法則，斟酌其他情形，作合理之比較，定
    其取捨；其就供述證據之一部，認為真實者，予以採取，亦
    非法則所不許。因之，告訴人或證人供述之證據，前後縱有
    差異，事實審法院依憑告訴人或證人前後之供述證據，斟酌
    其他證據，本於經驗法則與論理法則，取其認為真實之一部
    ，作為論罪之證據，自屬合法（最高法院90年度臺上字第69
    43號判決要旨參照）。
  (二)上揭事實，業據證人即告訴人丙○○於偵訊中證稱：案發當
    時被告過來向其表示：「你在看什麼」等語，其回稱：「沒
    有」，被告則跑回美髮店騎樓下拿刀，朝其手部及背部砍殺
    等語（偵查卷第72頁）；於原審審理時證稱：當時被告以手
    搭住其肩膀口稱：「你剛才在看什麼」等語，其回答稱：「
    沒有」等語，嗣被告即自花圃旁邊處持菜刀逕朝其手臂猛砍
    1 刀，其見狀轉身逃逸，被告仍朝其背部等處砍殺，其因而
    跌倒於前揭美髮店門口花圃，被告復持前揭菜刀朝其腳部等
    處揮砍，經其妻甲○○及友人陳啟文在場見狀，分別喝止及
    拉扯被告阻止被告繼續砍殺，甲○○且稱「你為何把我丈夫
    殺這樣」，並趁機奪取乙○○手中之菜刀等語（原審卷第10
    7 頁至114 頁）等語；證諸證人即告訴人之友人陳啟文於原
    審審理中證稱：其從事西瓜批發轉賣予丙○○，案發當日其
    與丙○○在現場坐在一起喝酒聊天時，被告從理髮廳出來，
    就直接撲壓丙○○在地，其見丙○○將被告推開且有流血，
    此時其才見被告有持刀，被告是壓倒丙○○後，再砍2 、3
    刀，當時其見被告持刀揮動，丙○○用手去擋刀子，被告砍
    完後，丙○○有站起來欲搶及揮掉被告所持之菜刀，其與甲○○是上前將被告與丙○○拉開，甲○○並大聲勸阻不要砍
    丙○○，然後丙○○以手揮開被告持刀之手，並將被告手上
    刀子打掉，而丙○○之左手、上身部分流血，且褲子及地上
    均有很多血跡，衝突結束後，被告即騎機車離開現場等語（
    原審卷第84頁至96頁）等語；證人即告訴人之妻甲○○於偵
    訊中證稱：案發時其見被告跑過來質問丙○○為何瞪人，並
    將丙○○架走，被告就在理髮店前水龍頭旁盆栽邊拿出刀子
    砍傷丙○○等語（偵查卷第71頁）；原審審理中證稱：案發
    時其見被告從理髮廳旁邊走出來，當時其夫丙○○與陳啟文
    一起坐在花圃邊，被告就走過來，質問丙○○：「你剛才在
    瞪什麼」，丙○○說：「我沒有瞪你」。被告就搭住丙○○
    肩膀將丙○○帶至約距離花圃10公尺遠之處，然後被告再問
    丙○○：「你瞪什麼」等語；丙○○說：「我沒有瞪你」，
    因丙○○繼續往前走，被告就在丙○○右後方，從水龍頭旁
    盆栽邊拿出刀子朝丙○○砍背後3 、4 刀，丙○○轉身與被
    告面對面，被告把刀子舉起來，丙○○才用手抱住頭，然後
    被告持刀朝丙○○手臂砍1 刀，丙○○就撲倒被告，然後被
    告持刀繼續砍丙○○腳上2 刀，陳啟文要去捉住被告要搶被
    告的刀，但捉不住被告，其亦上前幫忙搶刀後，將刀子丟在
    麵攤前等語（原審卷第98頁至105 頁），經核其等3 人供述
    情節大致相符，亦核與告訴人身上所受之傷勢相符，雖上揭
    證人對於被告持刀砍殺告訴人身體部分之順序及發生衝突經
    過之細節，容有差異，然渠等關於被告於前揭時、地持菜刀
    砍殺告訴人丙○○之基本事實，始終如一，揆諸前揭說明，
    尚難因此即謂上揭證人所述與事實全然不符而毫無可信，況
    原審審理詰問上揭證人時，距離案發時間已有9 月之久，證
    人記憶難免因時間經過而有所誤差，故自難僅因證人就過程
    之細節陳述前後有所歧異，即謂證人所有證述均難採信。
  (三)按刑法上殺人與傷害罪之區別，應以加害人有無殺意為斷，
    以戕害他人生命之故意，著手於刺殺之實行而未發生死亡之
    結果，為殺人未遂；倘無使人喪失生命之故意，僅在使其身
    體、健康受到傷害，則為傷害罪，二罪皆發生傷害之結果，
    祗其主觀犯意及身體傷害程度不同而已。被害人所受傷害之
    程度及部位，固不能據為認定有無殺人犯意之唯一標準，但
    被害人所受傷害之程度、部位，及加害人之下手情形如何，
    於審究犯意方面，仍不失為重要參考（最高法院20年非字第
    104 號判例、87年度臺上字第4494號判決要旨參考）；又按
    殺人未遂與傷害之區別，應以實施加害時，有無殺意為斷，
    不能因與被害人無深仇大恨，即認無殺人之故意；被害人所
    受之傷害程度，雖不能據為認定有無殺意之唯一標準，但加
    害人之下手情形如何，於審究犯意方面，仍不失為重要參考
    資料；至其殺意之有無，雖不以兇器之種類及傷痕之多少等
    ，為絕對之認定標準，但加害人下手之部位、用力之程度，
    仍非不可藉為判斷有無殺意之心證依據（最高法院74年度臺
    上字第6585號、84年度臺上字第3179號、87年度臺上字第31
    23號判決要旨參照）。經查：
    (1)被告持以砍殺告訴人丙○○之菜刀，刀刃部分為鋼製材質
      ，長度約 21公分、寬度約9.5公分，刀鋒銳利；刀柄部分
      為木製材質，長度約 11公分，直徑約3.5公分，此有扣案
      菜刀1 把可佐，並經原審勘驗屬實（原審卷第149 頁），
      而告訴人丙○○受有左手肘長12公分、深5 公分之1 處刀
      傷傷害、左鷹嘴突出骨骨折及尺神經損傷；背部長15公分
      、深5 公分；長8 公分、深0.5 公分；長5 公分、深0.5
      公分等3 處刀傷傷害及左側肩部長18公分、深3 公分之刀
      傷傷害1 處及左肩胛骨骨折；右側大腿近骨盆處受有各長
      20公分、深7 公分之2 處刀傷傷害及右股骨骨折傷害，經
      送醫而倖免於死之事實，有財團法人長庚紀念醫院高雄分
      院（下稱長庚醫院）93年6 月24日診字第25914 號診斷證
      明書1 份、93年10月13日（93）長庚院高字第390228號函
      檢附之病例影本1 份（含手術紀錄、護理紀錄、急診紀錄
      ）及傷口照片9 張（參見偵查卷宗）在卷可參。
    (2)被告為智識健全之成年人，持前揭鋒利之菜刀砍向告訴人
      丙○○，雖告訴人丙○○受傷之手、腳及大腿部份非屬人
      體重要致命部位，然告訴人所受傷害均屬深切割傷，並導
      致肌肉及神經斷裂，甚且造成左鷹嘴突出骨、左肩胛骨及
      右股骨因而骨折，況被告復往告訴人丙○○背部之人體重
      要部位猛砍數刀，且經證人即告訴人妻甲○○、證人即告
      訴人之友人陳啟文在場不斷阻止仍未停止，顯見被告下手
      時力道猛重，並由告訴人所受傷勢之深，足徵被告持刀下
      手之兇狠、殺意之堅定，是以被告於持刀砍殺告訴人時確
      有致告訴人於死之犯意，至為灼然。否則，倘被告之意僅
      止於傷害而無取人性命之意思，則儘可僅以刀作勢揮動比
      劃或持傷害性較低之器具攻擊，然其卻係持可重創人身甚
      而危害性命之利刃菜刀，且以朝背部揮砍之方式為之，足
      認被告顯有殺人之犯意至明，雖本件倖因告訴人及時送醫
      急救，而未發生死亡結果，但不能因此認為被告於行為時
      即無殺人之犯意。被告辯稱無殺人之犯意，而為傷害犯行
      云云，顯難與被告表現其外之客觀行為相稱，應屬避重就
      輕之詞，不足採信。
    (3)長庚醫院固曾向本院函稱：被害人丙○○於93年6 月19日
      至該院急診就醫時，身上之左肩、左肘、左背及右大腿有
      多處刀傷，其中左肘、左背及右大腿刀傷深及骨頭而造成
      骨折，左肘傷及神經，但生命跡象穩定，無立即生命危險
      等語，此有該院94年2 月2 日（94）長庚院高字第411232
      號函1 紙在卷可參（原審卷第49頁），然此乃該院就被害
      人丙○○於就醫診療後所為之意見，自無從單憑此據以認
      定被告行為當時無殺人之犯意，故尚不得為被告有利之認
      定。
    (4)被告另辯稱，丙○○將其近視眼鏡打掉，因其視力模糊，
      在害怕之餘就持刀亂揮，其無意間揮砍到丙○○云云，然
      觀之上揭刀刃砍傷係由上而下砍入分別為左手肘深 5公分
      背部深5公分、左側肩部深3公分之傷害，而非表層之劃割
      傷，堪認被告並非持刀揮舞無意間劃割告訴人丙○○身體
      所受之傷。被告所辯上情，亦屬卸責之詞，亦不足採信。
  (四)被告另辯稱：其係先被丙○○持西瓜刀攻擊，始持菜刀自衛
    云云，惟查：
    (1)按對於現在不法之侵害，而出於防衛自己或他人之權利之
      行為，不罰，固為刑法第23條前段所規定。惟依前開規定
      ，正當防衛除於客觀要件須遇有現在不法之侵害外，於主
      觀要件上須有正當防衛情勢之認識，即須有防衛行為事實
      之認識及防衛意思。而所謂防衛意思，包括對於正當防衛
      之情勢、防衛行為事實等之認識，並且出於防衛自己或他
      人權利或法益之認識；而依一般社會經驗法則，互毆係屬
      多數動作構成單純一罪而互為攻擊之傷害行為，縱令一方
      先行出手，而還擊之一方在客觀上苟非單純對於現在不法
      之侵害為必要排除之反擊行為，因其本即有傷害之犯意存
      在，則對其互為攻擊之還手反擊行為，自無主張防衛權之
      餘地（最高法院84年度臺非字第 208號判決要旨參照）；
      又正當防衛必須對於現在不法之侵害始得為之，侵害業已
      過去，即無正當防衛可言。至彼此互毆，又必以一方初無
      傷人之行為，因排除對方不法之侵害而加以還擊，始得以
      正當防衛論。故侵害已過去後之報復行為，與無從分別何
      方為不法侵害之互毆行為，均不得主張防衛權（最高法院
      30 年上字第1040號判例要旨參照）。
    (2)被告係持菜刀逕朝告訴人丙○○身體揮砍數刀，告訴人丙○○倒地時，被告仍持刀接續朝告訴人丙○○揮舞並砍殺
      數刀，又證人甲○○、陳啟文見狀欲上前阻止及搶救告訴
      人，並將被告手中菜刀揮落等情，已如前述，佐以丙○○
      於案發時並無持西瓜刀揮砍被告一情，亦經證人甲○○於
      原審審理中證述屬實（原審卷第101 頁），另於本院審理
      時亦為相同證述，是被告當時是否遭受不法之侵害，已然
      存疑。況如被告所言，伊遭丙○○持西瓜刀追趕，然後跑
      回「風潮美髮店」之廚房內躲藏一情，參酌證人吳文利於
      原審審理中證述：案發之美容院鐵捲門正門已經關閉，雖
      美容院尚有右側側門，側門可從美容院內隨意開啟，若自
      屋外則需以鑰匙開啟，另美容院之電話設於進入美容院鐵
      捲門之美髮室櫃台處等語（原審卷第136 、137 頁），依
      此客觀情事判斷，被告既已逃進美容院廚房內，則被告僅
      需將門關上，告訴人丙○○即無進入美容院內之可能，被
      告亦僅需利用美髮室櫃臺處之電話報警處理，並於屋內靜
      待員警到場處理即可，何以被告卻手持廚房內之菜刀自廚
      房跑出逃至美容院前門，繼續陷自己於告訴人持西瓜刀追
      砍之險境中。由此已徵被告辯稱是因遭被害人追砍，才持
      菜刀自衛之情，與社會一般常情不符，顯係臨訟卸責之詞
      ，殊不足採。
    (3)證人即被告之老闆吳文利於原審證稱：案發時其洗澡後正
      打開店門電動門，看見丙○○持西瓜刀，被告倒在地上，
      丙○○之妻甲○○及陳啟文壓住被告，丙○○站著持刀作
      勢要砍被告，其要求他們不要如此，其並未看見被告拿刀
      ，現場無人受傷等語（原審卷第126 、127 頁）；惟查證
      人吳文利於警詢時已供述：我當時未在現場，事後發現事
      情後才出來勸架之語（警卷第9 頁），佐以證人吳文利與
      被告係男女朋友關係，此情亦經吳文利於警詢中坦承，則
      其於原審所為前揭供述，是否可信，已令人存疑？再者，
      證人吳文利於偵訊中證稱：案發時其洗澡後正打開店門電
      動門，看見丙○○、丙○○之妻及另外1 名男子壓住被告
      且徒手毆打被告，嗣後丙○○返回車上並持西瓜刀後，才
      有人受傷等語（偵查卷第70、71頁），綜觀其前後供述情
      節，對於證人即告訴人丙○○、證人甲○○、陳啟文與被
      告拉扯時，有無持刀且現場有無人受傷之重要情節，前後
      供述不符，且與上揭證人丙○○、甲○○、陳啟文之證詞
      不符，益徵證人吳文利上揭證詞顯係迴護被告之詞，已難
      作為有利於被告之證據。
  (五)綜上所述，被告前揭所辯，均為事後卸責之詞，不足採信，
    本案事證明確，被告殺人未遂犯行，洵堪認定。
三、核被告所為，係犯刑法第271條第2項、第 1項之殺人未遂罪
    。被告已著手於殺人行為之實施，因告訴人丙○○經送醫急
    救後，始未生死亡之結果，其行為尚屬未遂，爰依刑法第26
    條前段之規定減輕其刑。移送併辦部分（即94年度偵字第35
    35號）與本案被告殺人未遂之犯罪事實相同，應併予審酌。
四、原審認被告罪證明確，因而適用刑法第271 條第2 項、第1
    項、第26條前段規定，並審酌被告與告訴人並無深仇大恨，
    僅因告訴人擺設攤位糾紛，而對告訴人心生不滿即持刀對告
    訴人施暴，手段兇狠，且致告訴人受有上開有致命危險之傷
    害，惡性非輕，犯罪後猶飾詞卸責，迄今仍未與告訴人達成
    和解等一切情狀，量處有期徒刑6 年。及敘明扣案之菜刀1
    把，為被告所有且供其犯本罪所用之物，爰依刑法第38條第
    1 項第2 款規定併予宣告沒收。並認被告僅因認為告訴人丙○○擺設攤位位置產生糾紛而心生怨懟，即持銳利之菜刀，
    近距離朝告訴人丙○○身體揮砍數刀，致告訴人丙○○受有
    前揭刀傷及骨折等傷害，衡情並無何等足以引起一般同情之
    客觀情狀而應予以憫恕，爰不依刑法第59條酌減其刑。其認
    事用法，核無不合，量刑亦屬允當。被告上訴意旨否認犯罪
    ，指摘原判決不當，為無理由，應予駁回。
據上論斷，應依刑事訴訟法第368條，判決如主文。
本案經檢察官陳國全到庭執行職務。
中　　華　　民　　國　　94　　年　　8 　　月　　3 　　日
                  刑事第七庭    審判長法  官  莊飛宗
                                      法  官  曾逸誠
                                      法  官  黃三友
以上正本證明與原本無異。
如不服本判決應於收受本判決後10日內向本院提出上訴書狀，其
未敘述上訴理由者，並得於提起上訴後10日內向本院補提理由書
狀（均須按他造當事人之人數附繕本）「切勿逕送上級法院」。
中　　華　　民　　國　　94　　年　　8 　　月　　4 　　日
　　　　　　　　　　　　　　　　　　　書記官  黃玉珠
附錄本判決論罪科刑法條：
刑法第271條第1項、第2項
殺人者，處死刑、無期徒刑或10 年以上有期徒刑。
前項之未遂犯罰之。
